【裁判字號】    99,上易,906
【裁判日期】    990608
【裁判案由】    妨害公務
【裁判全文】
臺灣高等法院刑事判決                 99年度上易字第906號
上  訴  人
即  被  告  甲○○
上列上訴人因妨害公務案件，不服臺灣板橋地方法院98年度易字
第3325號，中華民國99 年3月31日第一審判決（起訴案號：臺灣
板橋地方法院檢察署98年度偵字第18829 號），提起上訴，本院
判決如下：
    主  文
原判決撤銷。
甲○○無罪
    事  實
一、公訴意旨略以：被告甲○○於民國98年6月23日下午3時30分
    許，在臺北縣三峽鎮○○街附近，因騎乘車號JD7-806 號重
    型機車，違規未戴安全帽，而為臺北縣政府警察局三峽分局
    交通分隊警員丙○○、乙○○，在臺北縣三峽鎮○○街51號
    前攔停，丙○○、乙○○要求甲○○出示身分證件，並依道
    路交通管理處罰條例第31條第6 項開單舉發時，甲○○因欲
    取回證件，為丙○○、乙○○所阻止，甲○○竟基於妨害公
    務之故意，怒責員警，並以手推擠丙○○，而發生拉扯，對
    警員拉扯施強暴，妨害執行職務，因認被告涉犯刑法第 135
    條第1項之妨害公務罪嫌。
二、按犯罪事實應依證據認定之，無證據不得認定其犯罪事實，
    刑事訴訟法第154條第2項定有明文。又認定犯罪事實應依證
    據，為刑事訴訟法所明定，故被告否認犯罪事實所持之辯解
    ，縱屬不能立，仍非有積極證據足以證明其犯罪行為，不能
    遽為有罪之認定。又檢察官對於起訴之犯罪事實，仍應負提
    出證據及說服之實質舉證責任。倘其所提出之證據，不足為
    被告有罪之積極證明，或其指出證明之方法，無從說服法院
    以形成被告有罪之心證，基於無罪推定之原則，自應為被告
    無罪判決之諭知（最高法院30年上字第1831號、92年臺上字
    第128號判例參照）。再按刑法第135條第1 項之妨害公務罪
    ，行為人除客觀上須下手實施強暴脅迫之行為外，主觀上尚
    須有妨害公務之故意，始足當之。而所謂強暴，係指以有形
    之暴力行為強加諸被害人之身體，以抑制其行動自由而言；
    所謂脅迫，係指以言詞或舉動（如持刀等是），威嚇要脅，
    以逼迫被害人就範而任其擺佈者而言。
三、公訴意旨認被告涉犯妨害公務罪嫌，係以被告之供述，證人
    丙○○、乙○○、石珊碧、陳伯恩於警詢時及偵查中之證述
    ，勘驗筆錄及監視錄影光碟為之其主要論據。然訊據被告堅
    決否認有何妨害公務之犯行，並辯稱：(一)在地院開庭時，兩
    位證人丙○○、乙○○均有說伊未去拉渠等，四位證人前後
    說法不一。(二)當時發生拉扯時，伊是被動狀態，伊是被拉之
    人，不是伊主動去拉警員(三)伊本身並沒有要去妨害警員開單
    之動作，伊當時先上樓去換鞋子，下樓之後，也等警員開單
    ，等很久，伊始去拿身分證。(四)警員原本沒有要提出妨害公
    務，是伊要求警員道歉，警員不願意，伊告警員傷害後，警
    員始提告伊妨害公務等語。經查：
  (一)被告於上記時地騎乘機車未戴安全帽之交通違規事實，業據
    目擊證人即巡邏交通勤務警員丙○○、乙○○於偵查中均證
    稱：「（98年6月23日下午3時30分許，在臺北縣三峽鎮○○
    街附近，是否攔查甲○○違反交通法規？）是」、「（怎麼
    發現？）我們二人開巡邏車，發現甲○○沒有戴安全帽騎乘
    摩托車」、「（你們當時是在值什麼勤務？）我們當時是在
    執行巡邏勤務，但是看到有駕駛人違規，我們也是可以執行
    攔查、開單的勤務，因為違規事實很明確」、「（你們是當
    場攔查，還是有追？）我們是看到甲○○沒戴安全帽，違反
    交通法規，我們馬上鳴笛示意甲○○靠邊停車，但是甲○○
    竟然加速往前逃竄，直到騎乘至三峽鎮○○街51號就馬上棄
    車要逃進住處」等語明確（見偵卷第26頁），且證人丙○○
    、乙○○於原審審理時亦為相同之證述（見原審卷第62至63
    頁、第66頁）。另據目擊證人陳伯恩於原審審理時證稱：98
    年6月23日下午3時30分許，在臺北縣三峽鎮○○街51號前，
    伊有看到1臺巡邏警車跟著1臺沒有戴安全帽的機車，該名違
    規騎士就是在庭的被告等語在卷（見原審卷宗第71頁）。又
    經原審當庭勘驗臺北縣三峽鎮○○街51號附近之監視錄影後
    ，亦認定被告自騎乘機車進入監視錄影畫面時起至停放機車
    時止，均未戴安全帽乙節無誤，此觀諸卷附之本院99年1 月
    11日勘驗筆錄1份甚明（見原審卷第18 頁反面），復有證人
    丙○○所製發之上開舉發通知單影本1 紙在卷可佐（見偵卷
    第6頁），是被告交通違規事實固堪認定。
  (二)惟證人丙○○於偵查中證稱：「（你們怎麼處理？）我就馬
    上下巡邏車把甲○○叫住，並要求甲○○出示行照、駕照，
    他說他沒有帶證件，並且辯稱他有戴安全帽，但是我依然要
    求他出示行照、駕照，最後他拿出他的身分證，我以他的身
    分證字號及車號查詢車籍，要做告發的動作，我當時要下筆
    開單時，甲○○就出手準備奪取他的身分證，我馬上按住身
    分證不讓他拿，但是他有拉到一角，並且繼續拉扯，乙○○
    就上前將我們分開」等語，及於原審審理時證稱：「…我與
    乙○○攔二人下車盤查被告，然後請被告出示行照、駕照，
    當時被告沒有出示，想要往他的住家上去，我們將他拉回來
    ，還是請他出示行照、駕照，之後被告就出示他的身分證，
    之後我拿被告身分證想要開始開單的時候，被告就奪回他的
    身分證，當時我是把被告的身分證拿在我的手上，然後拿出
    紅單要抄寫開單時，被告就突然出手要把他的身分證搶回去
    ，我就把身分證拉住，被告沒有奪回」等語綦詳（見偵卷第
    26頁、原審卷第62頁反面）。又證人乙○○於偵查中證稱：
    「我看到甲○○要搶國民身分證，我先用右手幫忙丙○○壓
    住國民身分證，當時甲○○的手還在拉身分證，我馬上就告
    知他，我們開完單後就會還身分證給他，他說要我們提出他
    違規的證據，我告訴他沿路監視器都有拍到，而且我們有二
    位警員都有看到，證據是很明確的」等語，及於原審審理時
    證稱：「丙○○請他出示證件，在過程當中他沒有出示證件
    ，途中說很多事情，後來被告才出示他的身分證，我與丙○○告知他違規事實，我們並告知被告依照規定要舉發他，因
    為被告沒有出示駕照、行照，所以我們還向值班台查詢他的
    車籍資料，查完資料之後，丙○○於舉發過程當中，被告一
    直說有的沒的，並出手要奪取他的證件，我們告知被告因為
    他違規屬於事實，我們依照規定要舉發他，被告還是一直要
    出手把他的證件拿回去，我們告知他我們在執行公務當中，
    麻煩被告配合，被告還是出手要奪取他的證件，我們看到證
    件快要被拿走，所以我們就出手壓住他的證件，以防被被告
    拿走」等語綦詳（見偵卷第26頁、原審卷第66頁）。足見被
    告為取回其身分證，僅係伸手去拿取身分證，並無施以暴力
    加諸於警員身體，尚難遽其認有實施強暴之行為。
  (三)又證人丙○○於偵查中證稱：「（就甲○○涉犯妨害公務的
    部分，有何陳述？）當時甲○○要搶回他的身分證有用身體
    逼近我，導致我受到推擠，我認為他是妨害公務的執行」等
    語（見偵卷第27頁），但於原審審理時則證稱：當時伊是把
    被告之身分證拿在手上，然後拿出紅單要抄寫開單時，被告
    就突然出手要取回身分證，伊就把身分證拉住，被告沒有奪
    回，我與被告兩人在拉扯，然後乙○○擋住被告，當時伊、
    乙○○及被告扭在一起，三人當時算是拉扯很激烈等語（見
    原審卷第62至63頁），顯見證人丙○○就被告如何拉扯或推
    擠之過程，前後證述不一。而參諸證人乙○○於偵查中證稱
    ：「當時甲○○確實有推擠，導致丙○○站不穩」等語，及
    於原審審理時證稱：被告最後一次出手有碰到國民身分證，
    伊與丙○○看到證件快要被被告拿回去，就一起出手壓住證
    件，因而與被告發生拉扯，過程中被告有推擠丙○○，但是
    伊與被告並沒有發生身體上的推擠動作等語綦詳（見偵卷第
    27頁、原審卷第66至67頁），核與證人丙○○於偵查中之證
    述情節較為一致，被告丙○○於原審審理時之證詞應不可採
    ，堪認被告於伸手拿取身分證時，證人丙○○、乙○○亦同
    時伸手壓住身分證，不讓被告取走身分證，因而發生拉扯身
    分證，而當時被告身體不免向前傾斜而靠近證人丙○○，致
    使證人丙○○身體受到推擠，洵難遽認被告對警員丙○○身
    體有實施強暴之行為。是公訴意旨所指「甲○○怒責員警，
    並以手推擠丙○○，而發生拉扯」等情，似與事實不符。
  (四)至證人石珊碧於偵查中證稱：「警察完全沒有動手，是甲○○自己用手揮動，導致警差點摔倒，而且甲○○當時一直出
    言不遜，一直侮蔑警察」云云（見偵卷第41頁），而於原審
    審理時則證稱：伊有看到被告與警察發生爭執，警察要開罰
    單，被告不願意讓警察開罰單，被告就伸手去搶證件，在搶
    證件時，被告有推擠警察等語（見原審卷第68至69頁），前
    後證述不一，且其於偵查中之證述亦與證人丙○○、乙○○
    於原審理時之證述情節相異，難認其於偵查中之證述為真，
    縱認被告有以手推擠警員丙○○之事實，亦核與「強暴」行
    為有間，其於原審之證述，尚難遽採為不利於被告之認定。
  (五)另證人陳伯恩於偵查中證稱：「警察沒有動手，反而是甲○○一直辱罵警察，態度惡劣」云云（見偵卷第41頁），而於
    原審審理時則證稱：「我有看到警察從警車下來追機車騎士
    ，之後的情形我就沒有看到了，之後我又出來，看到沒有戴
    安全帽的騎士跟警察有爭執，這時候我店裡面有客人進來，
    我就沒有再看了，等我再出來的時候，他們就已經離開了」
    、「被告與警察在吵架」、「（他們在吵什麼？）我聽不清
    楚，因為旁邊有機車呼嘯而過」等語（見原審卷第71頁），
    前後證述不一，且其於偵查中之證述亦與證人丙○○、乙○○於原審審理時之證述情節不同，洵難信其偵查中之證述為
    真，又其並未目睹「被告以手推擠警員丙○○」之事實，其
    於原審之證述，自不足以採為不利於被告之認定。
  (六)綜上所述，檢察官所提出之證據，不足為被告有罪之積極證
    明，或其指出證明之方法，無從說服本院以形成被告有罪之
    心證，基於無罪推定之原則，應為被告無罪之判決。
四、原審以被告犯行事證明確，據以對被告論罪科刑，容有未洽
    。被告上訴否認犯罪，而指摘原判決不當，為有理由，應由
    本院將原判決予以撤銷，諭知被告無罪之判決。
據上論斷，應依刑事訴訟法第369條第1項前段、第364條、第301
條第1項，判決如主文。
本案經檢察官郭棋湧到庭執行職務。
中    華    民    國    99    年    6     月    8     日
                  刑事第二十庭審判長法  官  楊貴雄
                                    法  官  許必奇
                                    法  官  周明鴻
以上正本證明與原本無異。
不得上訴。
                                    書記官  郭彥琪
中    華    民    國    99    年    6     月    8     日

司法院資訊處製作；財團法人民間司法改革基金會備份。
